【裁判字號】    95,訴,1991
【裁判日期】    951218
【裁判案由】    偽造文書等
【裁判全文】
臺灣高雄地方法院刑事判決              95年度訴字第1991號
公  訴  人  臺灣高雄地方法院檢察署檢察官
被      告  丙○○
上列被告因偽造文書等案件，經檢察官提起公訴（95年度偵緝字
第608號），嗣因被告就被訴事實為有罪之陳述，經本院告知簡
式審判程序意旨，並聽取公訴人及被告意見後，本院合議庭裁定
由受命法官獨任依簡式審判程序審理，判決如下：
    主  文
丙○○連續行使偽造私文書，足以生損害於他人，處有期徒刑捌
月，附表二３至８第(5)欄所示偽造之「伍俐企業有限公司」印文
壹枚、「豐鑫企業行」印文陸枚，均沒收；又連續意圖為自己不
法之所有，而侵占對於業務上所持有之物，處有期徒刑柒月。應
執行有期徒刑壹年貳月，附表二３至８第(5)欄所示偽造之「伍俐
企業有限公司」印文壹枚、「豐鑫企業行」印文陸枚，均沒收。
    事  實
一、丙○○自民國80年4 月間起任職設於高雄市新興區○○○路
    214 號之振吉電化廠股份有限公司（下稱振吉公司），歷任
    業務員、業務專員職務，自93年間起擔任業務股長職務，負
    責振吉公司客戶接洽、貨品銷售及收受貨款等工作，乃從事
    業務之人。惟其因需錢孔急，竟為下列行為：
  (一)基於意圖為自己不法所有之概括詐欺犯意，明知豐鑫企業行
    並未向振吉公司訂購任何貨物，連續自93年3 月間起至同年
    7 月間，佯以豐鑫企業行之名義，向振吉公司訂購如附表一
    所示之貨物，由其以擔任業務股長職務之名義，而向不知情
    之振吉公司倉庫管理人員口頭訂貨，致其陷於錯誤，誤認豐
    鑫企業行確有附表一所示之訂貨，乃於附表一所示時間交付
    附表一所示之貨物與丙○○，嗣丙○○隨即將之轉賣得款。
  (二)另基於意圖為自己不法所有之概括侵占犯意，自94年4 月間
    某日起至94年5 月間某日為止，陸續向伍俐企業有限公司（
    下稱伍俐公司）收受應交付振吉公司之貨款數次，藉其擔任
    業務股長之故，將伍俐公司上開擬經由其交付振吉公司之貨
    款，在高雄市某不詳地點，以變易持有為所有之意思連續予
    以侵占入己多次，累計侵占金額達新臺幣（下同）265,53 6
    元。
  (三)丙○○因擔任業務股長之故而持有附表二所示之支票，為將
    其所持有之附表二所示之支票充作上述(一)、(二)之貨款交付振
    吉公司，以免振吉公司發覺(一)、(二)上情，明知未獲得伍俐公
    司、豐鑫企業行之同意或授權於支票背書，竟基於偽造並行
    使偽造私文書之概括犯意，於94年5 月間某日，利用某不知
    情之刻印店師傅，偽造「伍俐企業有限公司」、「豐鑫企業
    行」印章各1 枚，嗣於94年5 月間某日起至94年8 月間止，
    在高雄市某處，於附表二３至８所示支票背面，連續將上開
    偽造之「伍俐企業有限公司」、「豐鑫企業行」印章各1 枚
    ，分別蓋印於附表二３至８所示支票之背面，即附表二３至
    ８第(5)欄所示，共計偽造「伍俐企業有限公司」之印文1枚
    、「豐鑫企業行」之印文6 枚，以為背書，表示伍俐公司、
    豐鑫企業行對該支票負擔保責任之意，而偽造附表二３至８
    所示支票之背書，足生損害於伍俐公司、豐鑫企業行，再分
    別持以交付振吉公司而行使之，並訛稱其所交付之支票係經
    伍俐公司、豐鑫企業行背書擔保，足以生損害於振吉公司、
    伍俐公司及豐鑫企業行。
二、案經振吉公司訴由臺灣高雄地方法院檢察署檢察官偵查起訴
    。
    理  由
壹、程序方面
一、本件被告丙○○係刑法第339 條第1 項詐欺取財罪、第336
    條第2 項業務侵占罪及第216 條、210 條行使偽造私文書罪
    ，其法定刑俱為死刑、無期徒刑、最輕本刑為3 年以上有期
    徒刑以外之罪，於準備程序進行中，被告就被訴事實為有罪
    之陳述，由受命法官告知簡式審判程序之要旨並聽取其與公
    訴人之意見，經被告同意適用簡式審判程序後，本院合議庭
    亦認無不得或不宜改依簡式審判程序進行之處，爰依刑事訴
    訟法第273 條之1 第1 項、第284 條之1 規定，裁定本件由
    受命法官獨任進行簡式審判程序，合先敘明。
貳、實體方面
一、上揭犯罪事實，業據被告迭於偵查、本院準備程序及審判程
    序中坦承不諱，核與證人即告訴人振吉公司代表人甲○○指
    訴之情節相符，復有附表一之振吉公司出貨與豐鑫企業行之
    貨品明細表、振吉公司發票暨簽收單、振吉公司出貨與伍俐
    公司之貨品明細表、振吉公司發票、伍俐公司請款單、伍俐
    公司出具之高雄市第二信用合作社支票（票號TAA0000000、
    TAA0000000）、附表二３至８所示之支票6 紙附卷可稽。被
    告前揭出於任意性之自白與事實相符，應堪採信。是以，被
    告上開詐欺取財、業務侵占及偽造文書及行使之犯行，堪以
    認定。本件事證明確，應依法論科。
二、新舊法比較
  (一)被告行為後，刑法第56條連續犯及第55條後段牽連犯之規定
    ，業於94年1 月7 日修正公布刪除，並於95年7 月1 日施行
    ，則被告之犯行，因行為後新法業已刪除連續犯及牽連犯之
    規定，此刪除雖非犯罪構成要件之變更，但顯已影響行為人
    刑罰之法律效果，自屬法律有變更。依修正後之刑法既已刪
    除連續犯之規定，則所犯之罪應依數罪併罰之規定分論併罰
    ，依新法第2 條第1 項規定，比較新、舊法結果，仍應適用
    較有利於被告之行為時法律即舊法論以連續犯（最高法院95
    年第8 次刑事庭會議決議參照）；至依修正後之刑法既已刪
    除牽連犯之規定，則所犯之罪應依吸收關係或數罪併罰之規
    定分論併罰，依新法第2 條第1 項規定，比較新、舊法結果
    ，仍應適用較有利於被告之行為時法律即舊法論以牽連犯。
  (二)罰金罰鍰提高標準條例第1 條前段規定，就其原定數額提高
    為10倍 (中華民國72年7 月27日司法院、行政院令發布，並
    自72年8 月1 日起施行：「依戡亂時期罰金罰鍰提高標準條
    例 (80年5 月6 日修正名稱為罰金罰鍰提高標準條例)第1條
    前段及第3 條規定將刑法定有罰金各條之罰金數額，均提高
    為10倍)。 及依現行法規所定貨幣單位折算新臺幣條例第2
    條規定，以新臺幣元之3 倍計算，被告犯罪行為時之法定本
    刑，就罰金部分，經折算為新臺幣後，均為原定罰金數額之
    30倍；而被告行為後，依95年6 月14日公布之刑法施行法第
    1 條之1 規定，中華民國94年1 月7 日刑法修正施行後，刑
    分則編所定罰金之貨幣單位為新臺幣 (第1 項）。94年1 月
    7 日刑法修正時，刑法分則編未修正之條文定有罰金者，自
    94年1 月7 日刑法修正施行後，就其數額提高為30 倍 。但
    自72年6 月26日至94年1 月7 日新增或修正之條文，就其所
    定數額提高為3 倍 (第2 項），其立法理由謂：刑法24年施
    行後，為解決國民所得經濟水準已大幅提昇問題，有關罰金
    與罰鍰倍數之調整及銀元與新臺幣之折算標準，訂有「罰金
    罰鍰提高標準條例」及「現行法規所定貨幣單位折算新臺幣
    條例」，除罰金以1 銀元折算3 元新臺幣外，並將72 年6月
    26日以前修正之刑法部分條文罰金數額提高為10倍；其後修
    正者則不再提高倍數，亦即刑法分則各罪罰金數額視前開情
    形分別提高為30倍或3 倍。考量新修正之刑法施行後，不再
    適用「現行法規所定貨幣單位折算新臺幣條例」，為使罰金
    數額趨於一致，避免衍生新舊法比較適用問題，以緩和實務
    適用法律之衝擊，於不變動罰金數額之前提下，爰為第2 項
    規定等語。被告所犯之罪，自72年6 月26日至94年1 月7 日
    間並無修正，是依據前揭刑法施行法第1 條之1 之規定，其
    法定本刑，自95年7 月1 日起，其罰金單位均改為新臺幣，
    並就原訂數額提高為30倍，與刑法施行法第1 條之1修 訂前
    之數額並無不同。是本件無論適用行為時之法律，罰金罰鍰
    提高標準條例第1 條前段 (提高為10倍）及依現行法規所定
    貨幣單位折算新臺幣條例第2 條規定，或依裁判時之法律、
    刑法施行法第1 條之1 規定，該條法定本刑之罰金數額均相
    同。惟按，被告行為時之刑法第33條第5 款規定：罰金：一
    元以上。依前述現行法規所定貨幣單位折算新臺幣條例第2
    條之規定，折算為新臺幣後，為三元以上；而被告3 人行為
    後，94年1 月7 日修正，同年2 月2 日公布，並於95 年7月
    1 日施行之刑法第33條第5 款規定：罰金，新臺幣一千元以
    上，以百元計算之。比較新、舊法之結果，即行為時之法定
    刑，就罰金部分，其最低度為新臺幣三元，而95年7 月1 日
    修正後法定刑，就罰金部分，其最低度為新臺幣一千元，以
    修正前之規定較有利於被告。
  (三)裁判確定前犯數罪，應依法定其應執行之刑。修正後刑法第
    2 條第1 項規定：「行為後法律有變更者，適用行為時之法
    律。但行為後之法律有利於行為人者，適用最有利於行為人
    之法律」。被告行為後，刑法第51條業於民國94年1 月7 日
    修正公布，並於95年7 月1 日施行，修正前刑法第51條規定
    ：「數罪併罰，分別宣告其罪之刑，依左列各款定其應執行
    者：」其中第5 款規定：「宣告多數有期徒刑者，於各刑中
    之最長期以上，各刑合併之刑期以下，定其刑期。但不得逾
    二十年。」修正後刑法第51條第5 款規定：「宣告多數有期
    徒刑者，於各刑中之最長期以上，各刑合併之刑期以下，定
    其刑期。但不得逾三十年。」比較結果，修正後刑法並非較
    有利於行為人，依刑法第2 條第1 項前段之規定，仍應依修
    正前刑法，定其應執行之刑。
三、論罪科刑
  (一)核被告於事實欄(一)之所為，係犯刑法第339 條第1 項之詐欺
    取財罪。被告前後數次詐欺取財犯行，時間緊接，所犯罪名
    相同，顯係基於概括犯意反覆為之，為連續犯，爰依刑法第
    56 條 之規定以一罪論，並加重其刑。
  (二)被告於事實欄(二)之所為，則係犯刑法第336 條第2 項之業務
    侵占罪。被告前後數次業務侵占犯行，時間緊接，所犯罪名
    相同，顯係基於概括犯意反覆為之，為連續犯，爰依刑法第
    56 條 之規定以一罪論，並加重其刑。
  (三)按在支票背面偽造他人署押，以為背書，其偽造支票背書，
    在票據法上係表示對支票負擔保責任之意思，為法律規定之
    文書，並非依習慣表示一定用意之證明，而其此項行為，足
    以生損害於他人，故應成立偽造私文書罪（最高法院70年台
    上字第2162號判例參照）。本件被告偽造「伍俐公司」、「
    豐鑫企業行」之名義於附表二所示之支票上背書，在票據法
    上係表示對支票負擔保責任之意思，為法律規定之文書，已
    構成刑法偽造私文書罪。核被告於事實欄(三)所為，係犯刑法
    第216 條、第210 條之行使偽造私文書罪。被告在支票背面
    偽造「伍俐企業有限公司」、「豐鑫企業行」印文之行為，
    為偽造私文書之部分行為；而其偽造後持以行使，其偽造私
    文書之低度行為應為行使之高度行為所吸收，均不另論罪。
    被告先後多次行使偽造私文書之犯行，均時間緊接，手段相
    同，且觸犯構成要件相同之罪名，顯係基於概括犯意而為，
    應依刑法第56條連續犯規定論以一行使偽造私文書罪。又被
    告利用不知情之刻印店師傅，偽造「伍俐企業有限公司」、
    「豐鑫企業行」印章各1 枚，惟該人並不知情，無犯罪之認
    識，被告應成立該罪之間接正犯。
  (四)被告所犯上開連續詐欺取財罪與連續行使偽造私文書罪2
    罪間，具有方法、目的之牽連犯關係，應依修正前刑法第55
    條後段規定，從一重之連續行使偽造私文書罪處斷。被告
    所犯上開連續業務侵占罪與連續行使偽造私文書罪2 罪間，
    具有方法、目的之牽連犯關係，應依修正前刑法第55條後段
    規定，從一重之連續業務侵占罪處斷。被告所犯上開連續
    行使偽造私文書罪與連續業務侵占罪，犯意各別，罪名不同
    ，應分論併罰。公訴意旨固認被告所犯上開連續詐欺取財罪
    、連續業務侵占罪與連續行使偽造私文書罪3 罪間，均具有
    方法、目的之牽連犯關係，應依修正前刑法第55條後段規定
    ，從一重之連續業務侵占罪處斷。惟被告係因亟需金錢之故
    ，而各基於詐欺取財、業務侵占之犯意，而為上開連續詐欺
    取財、連續業務侵占罪犯行，以遂其取得金錢之目的，應認
    其係基於個別犯意為之，而予分論併罰為是。此部分公訴意
    旨尚有未洽，應予更正。
四、本院審酌被告連續詐欺貨物、連續業務侵占之金額龐大，又
    連續偽造文書背書之票款金額亦鉅，且犯罪後尚未與告訴人
    達成和解，告訴人所受損害未受填補，被告犯罪所生危害並
    未稍有減輕，其惡性非微；惟考量被告未有前科，有臺灣高
    等法院被告前案紀錄表1 份可資佐證，其素行尚可，且犯罪
    後坦承犯行，一再表達願意與告訴人和解之意，經本院移請
    調解人調解在案，被告表示可以先賠償告訴人100,000 元，
    其餘金額按月分期付款，但因告訴人所受損失金額龐大，被
    告上述賠償方案未能為告訴人所接受，而告訴人所提和解方
    案亦非被告現時經濟能力所能負擔等緣故，致未能達成和解
    ，並參酌其犯罪之動機、目的、手段、智識程度等一切情狀
    ，分別量處如主文所示之刑，並定其應執行刑。又以如附表
    二３至８第(5)欄所示偽造「伍俐企業有限公司」印文1 枚、
    「豐鑫企業行」印文6 枚，不問屬於犯人與否，均依刑法第
    219 條之規定，予以宣告沒收。至於被告利用不知情之刻印
    店師傅偽造之「伍俐企業有限公司」、「豐鑫企業行」印章
    各1 枚，亦依刑法第219 條之規定，併予宣告沒收。
據上論斷，應依刑事訴訟法第299 條第1 項前段、第273 條之1
，刑法第210 條、第216 條、第336 條第2 項、第339 條第1 項
、第219 條，修正前刑法第56條、第55條後段、第51條第5 款，
罰金罰鍰提高標準條例第1 條前段，判決如主文。
本案經檢察官乙○○到庭執行職務。
中    華    民    國    95    年    12    月    18    日
                  刑事第十五庭  法  官  洪乙心
以上正本證明與原本無異。
如不服本判決，應於判決送達後10日內，向本院提出上訴狀。
中    華    民    國    95    年    12    月    18    日
                                書記官  吳良美
附錄本判決論罪科刑法條
中華民國刑法第210條
（偽造變造私文書罪）
偽造、變造私文書，足以生損害於公眾或他人者，處 5 年以下有
期徒刑。
中華民國刑法第216條
（行使偽造變造或登載不實之文書罪）
行使第210 條至第215 條之文書者，依偽造、變造文書或登載不
實事項或使登載不實事項之規定處斷。
中華民國刑法第336條
（公務公益侵占罪、業務侵占罪）
對於公務上或因公益所持有之物，犯前條第1 項之罪者，處1 年
以上7 年以下有期徒刑，得併科5 千元以下罰金。
對於業務上所持有之物，犯前條第1 項之罪者，處6 月以上5 年
以下有期徒刑，得併科3 千元以下罰金。
前二項之未遂犯罰之。
中華民國刑法第339條
（普通詐欺罪）
意圖為自己或第三人不法之所有，以詐術使人將本人或第三人之
物交付者，處5 年以下有期徒刑、拘役或科或併科1 千元以下罰
金。
以前項方法得財產上不法之利益或使第三人得之者，亦同。
前二項之未遂犯罰之。


司法院資訊處製作；財團法人民間司法改革基金會備份。
